臺灣臺北地方法院民事判決　　　　　　　99年度訴字第2496號
原　　　告　乙○○
訴訟代理人　王上律師
被　　　告　丙○○
訴訟代理人　陳佩貞律師
被　　　告　甲○○
上列當事人間撤銷無償行為等事件，本院於民國100年2月15日言
詞辯論終結，判決如下：
    主  文
原告之訴駁回。
訴訟費用由原告負擔。
    事實及理由
一、程序部分：
    按訴狀送達後，原告不得將原訴變更或追加他訴，但請求基
    礎事實同一；或擴張或減縮應受判決事項之聲明；或不甚礙
    被告之防禦及訴訟之終結者，不在此限，民事訴訟法第255
    條第1項第2、3、7款分別定有明文。查本件原告起訴時聲明
    ：(一)被告丙○○與被告甲○○間如附表一所示之無償行為應
    予撤銷。(二)被告甲○○應返還被告丙○○如附表二所示之財
    產，並由原告代位受領。嗣於99年9月17日本院言詞辯論程
    序中追加訴之聲明為：(一)被告丙○○與被告甲○○間如附表
    一、三所示之無償行為應予撤銷。(二)被告甲○○應返還被告
    丙○○如附表二、四所示之財產，並由原告代位受領。核其
    訴之變更，係基於同一請求之基礎事實而擴張應受判決事項
    之聲明，亦無礙於被告之防禦及訴訟之終結，揆諸首揭法條
    ，原告訴之變更，應予准許。
二、原告主張略以：
  (一)原告為被告丙○○之債權人，對於被告丙○○享有新臺幣（
    下同）42,038,100元，及自民國87年4月15日起至清償日止
    ，按年息6﹪計算之利息之債權，此有本院87年度促字第112
    88號支付命令為證。被告甲○○（74年12月25日生）則為被
    告丙○○之女兒。被告丙○○宣稱被告甲○○在國泰世華商
    業銀行丁○分行（以下簡稱「國泰世華丁○分行」）帳號00
    0000000000號活期儲蓄帳戶（以下簡稱「系爭帳戶」）內之
    款項，係被告丙○○之父戊○、己○○贈與被告甲○○而存
    入。但原告98年9月聲請調閱臺灣臺北地方法院檢察署97年
    度調偵字第1117號案件時，發現被告丙○○於該案98年6月1
    7日之偵訊筆錄中曾陳稱：「有時候我主持的前也有存進這
    個帳戶，但是很小額」、「後來他大學開始打工，在補習班
    或製作公司接一些案件或在大學兼任助教，錢就會匯到這個
    帳戶」等語。而戊○於該案中亦供稱：「我和我太太己○○
    都於91、92年間就開始匯款至該帳戶給他當作學費教育基金
    ，一次通常都達2、30萬元」等語，並提出單據為證，可知
    系爭帳戶內之款項來源除戊○及己○○之外，應包括被告丙○○及甲○○亦有存入款項。惟被告甲○○於偵查中陳稱：
    「之後我自己並未使用此帳戶」等語，而系爭帳戶至93年12
    月31日止，餘額為2,321,147元，其中以戊○、己○○名義
    匯入之款項共計1,990,000元，但被告丙○○於94年1月20日
    提領2,000,000元，餘額240,980元，被告丙○○再於94年11
    月2日存入500,000元，繼於94年11月7日提領700,000元，兩
    次總計提領2, 700,000元，可見被告丙○○於偵查中供稱「
    不會真的動用裡面的錢」等語，並不可採。而被告丙○○既
    可提領動用系爭帳戶內之款項，可見戊○、己○○匯入之款
    項來源亦係被告丙○○之財產，僅係藉由戊○及己○○名義
    匯入。堪信被告丙○○係於附表一、三所示之時間，將其如
    附表二、四所示之財產，無償讓與被告甲○○，被告丙○○
    之無償行為，已經侵害原告之債權。爰依民法第244條第1項
    撤銷被告丙○○與甲○○間如附表一、三時間所示之無償讓
    與行為，並依同條第4項請求由原告代位受理如附表二、四
    所示之款項等語。
  (二)並聲明：
  1.被告丙○○與被告甲○○間如附表一、三所示之無償行為應
    予撤銷。
  2.被告甲○○應返還被告丙○○如附表二、四所示之財產，並
    由原告代位受領。
三、被告則以：
  (一)原告主張如附表一、三所示時間如附表三、四所為之匯款，
    均為被告丙○○匯入被告甲○○系爭帳戶內之事實，應負舉
    證責任。被告甲○○在附表一、三所載之各日期，尚未年滿
    20歲，由被告丙○○獨力扶養，被告丙○○對於被告甲○○
    負有保護及教養之法定扶養義務。而被告丙○○固定薪資因
    受原告聲請強制執行，為維持生活，在生活費用無法支應時
    ，曾有自被告甲○○系爭帳戶內提款以支付生活開銷之事實
    ，被告丙○○在原告所提之刑事案件偵查中亦陳明：「在我
    周轉不過來時，偶爾也會從裡面領一點錢來用，繳他的學費
    或用於我們兩人的生活費，但是我是支借的性質我領多少就
    會存多少回去」等語。是縱被告丙○○有匯款或存入被告甲○○系爭帳戶之行為，亦係盡父母對於未成年子女之法定扶
    養義務，為被告甲○○儲存教育基金，不得視為無償贈與，
    被告丙○○亦有將支借之款項返還，原告不得訴請撤銷。況
    原告就被告丙○○存入被告甲○○系爭帳戶內之行為，經原
    告提出刑事告訴後，業經本院刑事庭以95年度易字第2747號
    及臺灣高等法院98年度上易字第1963號刑事判決認定「父母
    對於未成年子女有保護及教養之權利義務，父母將款項存入
    子女帳戶，以作為教育基金，並非法所不許」。另原告就同
    一行為另對被告甲○○提出毀損債權之刑事告訴，亦經檢察
    官為不起訴處分，原告就此聲請交付審判，亦經本院以99年
    度判字第88號裁定駁回。可見被告丙○○存入被告甲○○系
    爭帳戶中之款項，係被告丙○○身為人母，基於對未成年子
    女之保護教養目的而存入，並非無償贈與，原告請求撤銷，
    實無理由。
  (二)原告提出之被告甲○○系爭帳戶交易明細，業於96年7月23
    日已經列印；而檢察官於95年7月20日以95年度偵續字第14
    4號案件對被告丙○○提起公訴時，已經在起訴書中記載被
    告丙○○將其88年度起之工作所得所累積餘額，隱匿於當時
    尚未成年之子女即被告甲○○系爭帳戶中，此經告訴人即原
    告訴請偵辦；且被告丙○○於96年1月25日本院96年度易字
    第2747號毀損債權案件審理中，曾稱：「我當時有兩份薪資
    ，扣除二分之一或三分之一，再扣除生活所需及繳納綜合所
    得稅支出後，剩餘部分我希望能夠作為我女兒的教育基金，
    那時我女兒是唸國中，現在是大三，以後可能還會唸研究所
    ，所以我必須要省一部分的錢來作為他的教育基金，如果說
    我真的要意圖隱匿財產的話，就不會把這個財產放在我女兒
    名下，因為這個財產是公開的，要一起申報所得稅」等語，
    當時原告亦在場聽聞；原告於本件99年7月16日之言詞辯論
    程序中亦自承：「我們是在96年9月間去閱卷後就有看到這
    個表，我們認為這是隱匿財產行為」；另檢察官在上開刑事
    案件審理中於98年1月20日詰問原告是如何得知被告將88年
    度起的工作所得存入被告甲○○系爭帳戶內時，原告表示這
    部分是由律師幫忙查的，時間不確定，律師就是本件訴訟代
    理人王上律師，顯見被告丙○○縱有無償贈與被告甲○○之
    行為，原告及訴訟代理人亦早已知悉，此一事實亦經原告於
    95年11月20日經檢察官提起公訴在案，並經被告丙○○於審
    理程序中說明系爭帳戶內款項係被告甲○○之教育基金，惟
    原告直至99年4月間才提起本件訴訟，已逾民法第245條所定
    之1年法定除斥期間。
  (三)縱認被告丙○○與甲○○間有得以撤銷之無償行為，其撤銷
    權亦未逾除斥期間，但因被告丙○○必須在無償行為經判決
    撤銷確定之日，始得向被告甲○○請求返還，在此之前，被
    告丙○○並無怠於向被告甲○○收取款項之情形，原告請求
    依民法第242條撤銷無償行為後，由其代位受領款項，並無
    理由等語，資為抗辯。
  (四)並聲明：原告之訴駁回。
四、兩造不爭執之事項：
  (一)原告為被告丙○○之債權人，對於被告丙○○享有42,038,1
    00元，及自87年4月15日起至清償日止，按年息6﹪計算之利
    息之債權，此有本院87年度促字第11288號支付命令及確定
    證明書各1件為證（見本院卷第5頁）。
  (二)被告甲○○為被告丙○○之女兒（74年12月25日生），戊○
    及己○○為被告丙○○之父母。
  (三)被告甲○○在國泰世華丁○分行開設帳號000000000000號之
    系爭帳戶。
  (四)系爭帳戶於如附表一、三所示之時間，有如附表二、四所示
    之匯款明細。
  (五)原告前以丙○○為被告，對被告丙○○提起毀損債權刑事告
    訴，經臺灣臺北地方法院檢察署檢察官以95年度偵續字第14
    4號案件提起公訴，嗣經本院以95年度易字第2747號案件審
    理後，判決被告丙○○無罪，此有起訴書及判決書各1件可
    證（見本院卷第85至89頁、第129至135頁）。
  (六)原告又以丙○○為被告，對被告丙○○提起毀損債權刑事告
    訴，由臺灣臺北地方法院檢察署檢察官以97年度調偵字第11
    17號（含97年偵字第846號、96年他字第9255號）偵查後，
    認與同署95年度偵續字第144號案件具有接續犯及單純一罪
    關係，與本院95年度易字第2747號刑事案件併送上訴，嗣經
    臺灣高等法院以98年度上易字第1963號駁回上訴確定，此有
    該判決書一件為證（見本院卷第136至137頁）。
  (七)原告前以丙○○、甲○○為被告，對兩人提出毀損債權之刑
    事告訴，經臺灣臺北地方法院檢察署檢察官以98年度偵字第
    10957號、99年度調偵字第140號為不起訴處分後，原告不服
    聲請再議，經臺灣高等法院檢察署檢察長以99年度上聲議字
    第2547號駁回再議後，原告仍然不服，聲請交付審判，嗣經
    本院以99年度聲判字第88號裁定駁回聲請，此有該不起訴處
    分書、再議駁回處分書及刑事裁定各1件為證（見本院卷第
    138至142頁）。
五、本件之爭點及本院得心證之理由：
    原告主張被告丙○○無償讓與被告甲○○系爭帳戶內之款項
    ，侵害其債權，請求撤銷無償行為並代位受領該款項等，被
    告則否認之，並以前詞置辯。是本件兩造爭執之處厥為：(一)
    原告行使撤銷訴權是否已逾民法245條之除斥期間？(二)如起
    訴狀附表一、三所載期間之匯款，是否為被告丙○○匯款給
    被告甲○○？是否為無償行為？(三)原告請求撤銷被告丙○○
    與被告甲○○間如附表二、四所示之匯款，並將匯款返還被
    告丙○○，且由原告代位受領，是否有理由？茲分述如下：
  (一)原告行使撤銷訴權是否已逾民法245條之除斥期間？
    按債務人所為之無償行為，有害及債權者，債權人得聲請法
    院撤銷之；債權人依第1項或第2項之規定聲請法院撤銷時，
    得並聲請命受益人或轉得人回復原狀。但轉得人於轉得時不
    知有撤銷原因者，不在此限，民法第244條第1、4項定有明
    文。復按前條撤銷權，自債權人知有撤銷原因時起，1年間
    不行使，或自行為時起，經過10年而消滅，民法第245條亦
    有明文。原告固主張係於98年6月17日後閱卷才知悉被告甲○○系爭帳戶內如附表一、三時間所為如附表三、四之匯款
    ，均係被告丙○○無償轉讓云云。惟查，原告前已對被告丙○○將其工作所得所累積餘額，隱匿於當時尚未成年之子女
    即被告甲○○所持有之帳戶內，侵害原告之債權等情，提出
    毀損債權之刑事告訴，並經本院以95年度易字第2747號及臺
    灣高等法院以上易字第1963號案件審理在案，此為兩造所不
    爭執。而系爭帳戶內之款項當時亦在原告請求調查之範圍內
    ，此由臺灣高等法院98年度上易字第1963號刑事判決內所載
    ：「上訴意旨所指被告丙○○之女前開銀行帳戶自88年12月
    30 日開戶起至93年12月31日止，共計提領62次，提領金額
    總計為2,66 4,503元，固有該帳戶交易明細附卷可稽（見原
    審卷（一）第188頁至第192頁），然細繹該等5年來之提領
    紀錄，各年提領次數分別為3次、13次、8次、21次、17次，
    而金額最多僅10餘萬元，尚難謂其提領有何頻繁或鉅額，上
    訴意旨以該等提領係屬頻繁、鉅額，並以此推論該帳戶非屬
    教育基金或生活所用，顯有誤會」可知。原告本件訴訟代理
    人王上律師，亦為原告在本院95年度易字第2747號刑事案件
    之告訴代理人，此有該案96年1月25日準備程序筆錄1件在卷
    可稽（見本院卷第90頁），而原告於本院95年度易字第2747
    號刑事案件98年1月20日審判程序中，亦陳稱：「這個部分
    事由律師幫忙查的，時間我實在不記得」、「告訴代理人王
    上律師，由於我和被告之間有多件訴訟，這些事情都是委託
    同一位律師幫我處理，上述的事情也都事由王上律師陸陸續
    續告訴我，時間我不記得」等語，此有審判筆錄1件附卷可
    參（見本院卷第95頁）。另原告訴訟代理人王上律師於本件
    99年7月16日準備程序時亦陳稱：「我們是在96年9月間去閱
    卷時就看到這個表，我們認為是隱匿財產行為」等語（見本
    院卷第38頁背面）。足認原告及其訴訟代理人於96年9 月間
    應已知悉被告丙○○將系爭帳戶內之款項轉讓予被告甲○○
    之行為，因而提起詐害債權之刑事告訴，並非於98年6月17
    日後始知悉，則原告及其訴訟代理人知悉被告丙○○、甲○○轉讓行為侵害其債權，迄99年4月27日原告提起本件訴訟
    之日已逾1年，顯已逾民法第245條所定1年之除斥期間，原
    告請求依民法第244條第1、4項行使撤銷權，洵屬無據。
  (二)如起訴狀附表一、三所載期間之匯款，是否為被告丙○○匯
    款給被告甲○○？是否為無償行為？
    本件原告之撤銷權已逾民法第245條所定之1年除斥期間而不
    得行使，業如前述，則本件其餘如起訴狀附表一、三所載期
    間之匯款，是否為被告丙○○匯款給被告甲○○，是否為無
    償行為，及原告請求撤銷被告丙○○與被告甲○○間如附表
    二、四所示之匯款，並將匯款返還被告丙○○，由原告代位
    受領，是否有理由等爭點，即已無庸審酌。況原告前以被告
    丙○○將所得隱匿於被告甲○○金融帳戶內之行為，詐害其
    債權，而提起毀損債權之刑事告訴，業經本院95年度易字第
    2747號刑事及臺灣高等法院98年度上易字第1963號判決被告
    丙○○無罪確定，其判決理由均以被告甲○○於被告丙○○
    涉嫌隱匿財產之犯罪時間，尚未滿20歲，為未成年之限制行
    為能力人，則被告丙○○身為被告甲○○之法定代理人，於
    其薪資扣除應給付予債權人之部分，再扣除生活所需及繳納
    綜合所得稅之支出後，樽節開支將剩餘部分作為子女之教育
    基金，並存入被告甲○○之帳戶內，並非法所不許；且被告
    甲○○當時依所得稅法第17條之規定，需與被告丙○○之所
    得稅須併為申報，若被告丙○○有隱匿財產之故意，焉可能
    將財產置於債權人得輕易查得資料之被告甲○○之帳戶內；
    又被告甲○○帳戶內雖有數筆較大之款項存入之情事，但就
    該帳戶之交易明細觀之，該帳戶內款項之進出大多為定存利
    息之撥帳入款，並無密集之交易或轉帳之行為，難認有隱匿
    財產之意圖，而認定被告丙○○存入被告甲○○之帳戶內之
    款項均係扶養子女之教育基金，並非無償轉讓之行為，並無
    詐害原告債權之意圖。是系爭帳戶內之款項縱為被告丙○○
    匯入，亦應認為係被告丙○○為扶養被告甲○○準備支出之
    費用，難認係被告丙○○無償讓與被告甲○○，原告對此請
    求依民法第244條第1、4項予以撤銷，亦非有據，附此敘明
    。
六、綜上所述，本件原告行使撤銷訴權已逾民法245條所定1年之
    之除斥期間，且被告甲○○系爭帳戶內之款項係被告丙○○
    為扶養被告甲○○準備支出之費用，並非無償行為，原告請
    求撤銷，要非可採。從而，原告聲明請求：1.被告丙○○與
    被告甲○○間如附表一、三所示之無償行為應予撤銷。2.被
    告甲○○應返還被告丙○○如附表二、四所示之財產，並由
    原告代位受領，均無理由，應予駁回。
七、兩造其餘攻擊防禦方法及證據資料，經本院斟酌後，認為均
    不足以影響本判決之結果，自無一一詳予論述之必要，而兩
    造所提證據調查之聲請，因本件事證已臻明確，亦無調查之
    必要，併此敘明。
八、訴訟費用之負擔：民事訴訟法第78條。
中　　華　　民　　國　　100　　年　　3　　月　　4 　　日
                  民事第六庭   法　官　郭顏毓
以上正本係照原本作成。
如對本判決上訴，須於判決送達後20日內向本院提出上訴狀。如
委任律師提起上訴者，應一併繳納上訴審裁判費。
中　　華　　民　　國　 100　　年　　3 　　月　　7 　　日
                     　　　　　書記官　林政彬
